臺灣高雄地方法院民事判決　　　　　　　99年度重訴字第39號
原　　　告　陳武昌
訴訟代理人　邱明政律師
被　　　告　謝淑芳
被　　　告　林世文
共　　　同
訴訟代理人　林復華律師
　　　　　　林柏瑞律師
上列被告因詐欺案件，原告提起刑事附帶民事訴訟（民國98年度
附民字第203 號），經刑事庭裁定移送本院民事庭審理，本院於
民國100 年1 月6 日言詞辯論終結，判決如下：
      主  文
原告之訴及假執行之聲請均駁回。
訴訟費用由原告負擔。
      事實及理由
一、原告於起訴狀繕本送達被告後，減縮訴之聲明為被告應連帶
    給付原告新台幣（下同）790 萬元及自起狀繕本送達被告翌
    日起至清償日止，按年息百分之5 計算之利息，與民事訴訟
    法第255 條第1 項第3 款之規定，核無不合，應予准許。
二、原告主張：被告謝淑芳、林世文分別為訴外人荷田建設有限
    公司（下稱荷田公司）之負責人與決策長，渠等明知荷田公
    司所有坐落於高雄市○○區○○段3 小段786 地號土地，門
    牌號碼為高雄市三民區○○○路11號之建物（建號26051 號
    ），實際上並未出租予訴外人盧儀珮，竟於民國（下同）97
    年4 月9 日前數日，偽造載有系爭房地以每月20萬元租金出
    租予盧儀珮等不實事項之租賃契約書（下稱系爭租賃契約書
    ），並將之交付林潤秋等人，企圖提高系爭房地之出售價金
    ，並透過訴外人陳素霞將租賃契約書影本交付予原告及原告
    代理人陳金寶閱覽，再由林世文出面，於97年4 月9 日向原
    告表示系爭房地確以每月20萬元出租予盧儀珮，並保證盧儀
    珮於系爭房地出售後，仍會以每月20萬元繼續承租，原告因
    考量買受後有每月20萬元之租金收入，而允諾以5,380 萬元
    （土地5,000 萬元，建物380 萬元）購買系爭房地，二造並
    於同日簽訂系爭房地之買賣契約。惟原告事後發現系房地係
    由訴外人甘佳蓉以每月2 萬餘元之價格承租，盧儀珮並未承
    租系爭房地始知受騙，原告因被告之詐欺行為，而陷於錯誤
    ，以高於市價之價格承買系爭土地。又查，原告為承買系爭
    房地而向華南商業銀行高雄分行辦理抵押貸款時，該行於系
    爭房地每月出租可得租金20萬元之有利條件下，評估系爭房
    地當時僅值5,030 萬元，原告以5,380萬元買受，顯受有350
    萬元之財產上損害。又被告以系爭虛偽之租賃契約書詐騙原
    告，並保證於交屋後以每月20萬元之租金向原告承租1 年，
    合計年租金為240 萬元，違約則賠償200 萬元，是以原告合
    計受有790 萬元之損害（即350 萬元+240萬元+200萬元=790
    萬元）。原告受被告2 人之詐欺而為買受系爭房地之意思表
    示，並受有上開790 萬元之財產上損害，被告所為已構成民
    法第184 條、185 條之共同侵權行為，爰依民法侵權行為之
    法律關係，求為判令被告應連帶給付原告790 萬元及自起訴
    狀繕本送達被告翌日起算，至清償日止，按年息5 ％計算之
    利息，並陳明願供擔保，請准宣告假執行。
三、被告則以：系爭租賃契約書雖屬虛構，然被告將系爭租賃契
    約書交付予林潤秋，係為拉高系爭房地價值，以便向金融機
    構以較高之成數取得房貸，且被告並未將之交付予訴外人陳
    素霞，對於陳素霞如何取得系爭租賃契約書並轉交予原告乙
    事，被告並不知情。又被告出售系爭房地之訂價，最初為62
    00萬元，經二造議價後始降為5380萬元，縱使依華南商業銀
    行南高雄分行對系爭房地所為之貸款估價，亦認為系爭房地
    之鑑定價格為50,314,170元，與系爭房地成交價5380萬元相
    去不遠，更何況銀行為擔保貸款之返還，常有故意壓低鑑定
    價格之情形。此外，系爭房地經不動產鑑定機關鑑價結果，
    亦認為系爭房地於97年4 月9 日出售時，應有55,749,2 20
    元之市價及每月141,000 元之合理租金價值，而原告以低於
    上開價格之5380萬元取得系爭房地，顯未受有任何損失。此
    外，原告以被告虛構租賃契約書為由，所提起之刑事詐欺告
    訴等，業經台灣高等法院高雄分院判決被告二人無罪確定在
    案，顯見被告對原告並未施以詐欺行為致其受有損害。更何
    況原告既於98年5 月26日宣稱已撤銷系爭房地之買賣契約，
    焉能再主張侵權行為之損害賠償。是以原告之請求，實無理
    由等語，資為抗辯，併求為判決：原告之訴及假執行聲請均
    駁回。如受不利判決，願供擔保，請准免為假執行。
四、兩造爭執及不爭執事項：
（一）不爭執部分：
   1、被告謝淑芳、林世文分別為荷田公司負責人及決策長，而系
      爭房地為荷田公司所有，並未出租予訴外人盧儀珮。
   2、被告曾以系爭房地向華南銀行南高雄分行辦理抵押貸款，
      該銀行於97年5 月12日對系爭房地進行鑑價，鑑價結果認
      系爭房地之市價為50,314,170元（土地為45,035,486元、
      建物為5,278, 684元）。
   3、被告2 人因上開事件，經本院刑事庭以98年度易字第31號
      刑事判決（下稱系爭刑事案件一審）認定其等共同犯詐欺
      取財罪，判處被告林世文有期徒刑7 月，被告謝淑芳有期
      徒刑5 月，嗣因被告不服提起上訴，由臺灣高等法院高雄
      分院以99年度上易字第33號刑事案件判決被告二人無罪確
      定（下稱系爭刑事案件二審）。
（二）爭執部分：
   1、被告是否向原告佯稱系爭房地存有每月租金20萬元之租約
      ？
   2、原告以5,380 萬元價格購買系爭房地，是否受有經濟上損
      失？
   3、原告得否請求被告負損害賠償責任？如是，原告所得請求賠
      償之金額應以若干為適當？
五、法院之判斷：
（一）被告是否向原告佯稱系爭房地存有每月租金20萬元之租約
      ？
   1、原告主張謝淑芳、林世文為提高系爭房地之市場價值，而
      以偽造系爭租賃契約書之方式，虛構盧儀珮以每月20萬元
      承租系爭房地之不實事項，併保證倘原告買受系爭房地後
      ，仍繼續以每月20萬元租金承租，將系爭房地以5380萬元
      出售予原告等事實，業詎原告提出系爭房地買賣契約書、
      系爭租賃契約書為證，且訴外人熊珮君（即盧儀珮之母）
      於系爭刑事案件二審審理時，到庭證述盧儀珮未承租系爭
      房地（見該審卷第113 頁背面），並經謝淑芳、林世文於
      檢察官偵查中自承在卷（見他字5997號卷第31頁），足認
      盧儀珮並未承租系爭房地。
   2、又林世文將系爭租賃契書約交付林潤秋（時任台灣中小企
      業銀行職員），再轉交原告之系爭房地買賣介紹人陳素霞
      等情，亦經陳素霞於檢察官偵查中證述在卷（見台灣高雄
      地方檢察署97年度他字第5997號卷第33頁），且林潤秋於
      系爭刑事案件一審審理時證稱：「林世文拿這份租約給我
      本來是說要辦貸款或是有人要買都可以，我交給陳素霞時
      ，林世文應該不知道，但我在交給陳素霞之前，應該有跟
      林世文講說有人要買，我要把這些文件給人家看」、「（
      林世文是何時把資料交給你？）資料是一疊一起交給我的
      ，包括地籍圖、契約書、謄本都是一次交給我的，日期我
      不太記得」等語（見原審卷第80頁背面、81頁），足認林
      世文交付系爭租賃契約書件給林潤秋之本意係供貸款或販
      售之用，且被告林世文事後應知悉林潤秋欲將系爭不實之
      租賃契約交給有意購買系爭房屋之人參考無訛。
   3、另訴外人李展雄（即代書）於系爭刑事案件一審審理時，
      證稱：「97年4 月9 日簽立本件買賣契約時，林世文有說
      該屋目前已租給第三者，並有說該屋賣了之後伊會繼續承
      租，只是是用誰的名義來繼續向買方承租的問題，且林世
      文當時有明白提及目前承租人是盧儀珮，過戶後究竟是由
      盧儀珮繼續租，還是改由荷田公司承租而已，且在簽約當
      時林世文及陳金寶都有提到租金是每月20萬元，過戶以後
      續租也是以同樣條件續租，林世文並說如果租該屋來繼續
      經營停車生意，則由林世文來租或是由第三人來租都可以
      。又97年4 月9 日簽約當天被告林世文、謝淑芳均未提及
      實際承租該屋之人是甘佳蓉，也未講到該屋實際租金每個
      月只有26800 元，林世文確有講租金每月是20萬元，也明
      白講說要以每月20萬元來續租，謝淑芳當時在旁邊絕對有
      聽到，只是未接話」、「簽約後，雙方於華南銀行再次見
      面給付中金之前，林世文曾主動前往李展雄之代書事務所
      ，並告知李展雄伊絕對會續租系爭房屋，並與李展雄談論
      租約內容，且要李展雄先行繕打租約，待房屋過戶完之後
      再簽定租約，又當時所講之租金亦係每月20萬元，且李展
      雄曾依上開租賃條件以林世文為承租人試擬租賃契約1 份
      ，並寄給買賣雙方，林世文收到後亦無任何反應」等語（
      見系爭刑事案件一審卷第77 -79頁），足認原告主張被告
      二人確實虛構系爭房地以每月20萬元出租他人之不實事項
      ，向原告兜售系爭房地一節，堪信屬實。
（二）原告以5,380 萬元價格購買系爭房地，是否受有經濟上損
      失？
      原告主張其因受被告之詐欺，以致於以高於市場行情5,03
      0 萬元之價格即5,380 萬元購買系爭房地，因而受有350
      萬元之損失一節，雖提出華南商業銀行高雄分行辦理抵押
      貸款時，於系爭房地每月出租可得租金20萬元之有利條件
      下，該行評估系爭房地市值於97年4 月9 日出售時僅值5,
      030 萬元之報告為證，惟查，金融業者評估房貸抵押品之
      市場價值時，率多以少於市場行情二成之價格定價之情形
      ，此為目前金融業之核貸習慣，故華南商業銀行高雄分行
      對於系爭房地市價之核定，低於市場行情。又本院依兩造
      聲請，囑託高雄市不動產估價師公會鑑定系爭房地於97年
      4 月9 日之時期，於未出租之情形下，市場行情為何？該
      公會鑑定結果認為系爭房地於當時之正常價格應為55,749
      ,2 20 元，每月租金金額應為141,000 元，此有該公會出
      具之不動產鑑價報告書1 份在卷可查（見卷133 頁）。另
      系爭房地前所有權人陳土吉於95年11月6 日向華南銀行高
      雄分行貸款之房貸金額即達3400萬元，所設定之最高限額
      抵押權額達5600萬元，復於同年11月27日向訴外人郭松林
      借款900 萬元，並設定第二順位抵押權，有土地登記謄本
      在卷可憑（見系爭刑事案件二審卷第28頁），且如系爭土
      地設定第一順位後已無殘值，衡諸常情，當無法再辦理第
      二順位抵押借款之價值。此外，林潤秋於系爭刑事案件一
      審審理時證稱：「（這個房子你估大概值多少？）一坪6
      、70萬元，90坪大概值6 、7000萬元，貸款七成來講，大
      約可貸4 、5000萬元」等語（見該審卷第82頁），足認被
      告將系爭房地以5,380 萬元之價格出售予原告，並未逾越
      當時市場行情，原告並未受有經濟損失。
（三）原告得否請求被告負損害賠償責任？如是，原告所得請求
      賠償之金額應以若干為適當？
      按「因故意或過失，不法侵害他人之權利者，負損害賠償
      責任。」，民法第184 條第1 項前段定有明文，故倘行為
      人之違法行為並未致相對人受有損害，或損害與違法行為
      間欠缺相當因果關係，即與上開侵權行為之構成要件不符
      ，而不成立侵權行為。本件原告主張其買受系爭房地之價
      格高於當時市場行情一節，不足採信，已如前述，且不動
      產之買賣，依一般經驗法則，承買人大多以房地之地段、
      交通與生活機能是否便捷，購買者購買之目的、利用之方
      式、增值之潛力如何為主要考量項目，甚少以短期租賃契
      約之租金行情，作為是否買進之主要依據，故原告主張其
      買進系爭房地，全係因貪圖240 萬元之租金收益一節，與
      上開經驗法則不符，故被告雖虛構租金事實，但原告尚不
      致於因此作出買受之決定，亦即雖有不實之系爭租賃契約
      書存在，一般交易上絕無以該不動產之租約上所載之短期
      租金之多寡而決定購買與否者，從而原告不僅無法證明損
      失35 0萬元之市價，且單就原告主張因受被告不實租賃契
      約書之詐欺，而陷於錯誤買受系爭房地一節，亦無法證明
      屬實。又原告主張被告保證簽訂系爭房地買賣契約書後，
      以每月20萬元續租1 年，及被告事後違約未續租一節，此
      為被告是否應負債務不履行責任之問題，對此法律既另有
      關於債務不履行之規定，則於此場合侵權行為規定即無適
      用之餘地，從而原告主張因被告施以詐術，受有240 萬元
      之租金、200 萬元之違約金等損害，被告應連帶負侵權行
      為損害賠償責任云云，即於法不合，為無理由。
（四）綜上所述，原告主張其因被告虛構系爭房地於出售當時，
      係以每月20萬元出租之不實事項，買受系爭房地，並因而
      受有790 萬元之損害云云，無法證明屬實，從而其依侵權
      行為之法律關係，請求被告連帶賠償790 萬元及自起訴狀
      繕本送達被告翌日起至清償日止，按年息百分之5 計算之
      利息，為無理由，應予駁回。其假執行之聲請，失所附麗
      ，應予一併駁回。
六、結論：本件原告之訴，為無理由，依民事訴訟法第78條，判
    決如主文。
中    華    民    國   100    年    1     月    25    日
                  民事鳳山分庭法  官  吳文婷
以上正本係照原本作成。
如對本判決上訴，須於判決送達後20日內向本院提出上訴狀。如
委任律師提起上訴者，應一併繳納上訴審裁判費。
中    華    民    國  100     年    1     月    26    日
                                書記官  梁瑜玲